【裁判字號】    99,台上,4529
【裁判日期】    990715
【裁判案由】    違反毒品危害防制條例
【裁判全文】
最高法院刑事判決            九十九年度台上字第四五二九號
上  訴  人  台灣高等法院檢察署檢察官
被      告  甲○○
上列上訴人因被告違反毒品危害防制條例案件，不服台灣高等法
院中華民國九十七年九月二十四日第二審更審判決（九十七年度
上更(一)字第三五二號，起訴案號：台灣桃園地方法院檢察署九十
六年度偵字第一五三五七號），提起上訴，本院判決如下：
    主  文
原判決關於轉讓第一級毒品部分撤銷，發回台灣高等法院。
其他上訴駁回。
    理  由
一撤銷發回（即轉讓第一級毒品）部分：
本件原判決認定被告甲○○明知海洛因為毒品危害防制條例所列
之第一級毒品，不得非法持有或轉讓，於民國九十六年六月二十
九日中午十一時五十分許，在桃園縣蘆竹鄉○○路台茂購物中心
附近，因張雲鵬欲向被告購買盛裝於注射針筒一支之劑量之海洛
因（價值新台幣五百元）供己施用，因無錢擬賒欠，被告因感謝
張雲鵬於當日幫忙其搬家，乃基於轉讓第一級毒品之犯意，將足
以盛裝於注射針筒劑量之海洛因交予張雲鵬施用，作為搬家之酬
謝。嗣於同日晚間八時許，經警持搜索票前往桃園縣龜山鄉○○
○路六十八號七樓Ｒ１搜索而查獲等情。因而撤銷第一審關於販
賣第一級毒品部分之科刑判決，改判變更檢察官起訴法條，論處
被告轉讓第一級毒品，累犯，罪刑。固非無見。
惟查：(一)刑事訴訟法第一百五十九條之五規定：「被告以外之人
於審判外之陳述，雖不符前四條之規定，而經當事人於審判程序
同意作為證據，法院審酌該言詞陳述或書面陳述作成時之情況，
認為適當者，亦得為證據」、「當事人、代理人或辯護人於法院
調查證據時，知有第一百五十九條第一項不得為證據之情形，而
未於言詞辯論終結前聲明異議者，視為有前項之同意」，俱以該
陳述經法院審酌證據製作當時之過程、內容、功能等情況，綜合
判斷是否具備合法可信之適當性保障，認為適當時，始有其適用
。並應於理由內就此為必要之說明，始屬適法。原判決採納證人
徐亦祿於警詢時之陳述，憑以認定被告有轉讓海洛因予張雲鵬之
犯行，僅略謂審酌該言詞陳述時之情況，認為適當，應認有證據
能力等語（原判決理由二），自有理由欠備之違法。(二)有罪判決
書之事實一欄，為判斷其適用法令當否之準據，法院應將依職權
認定與論罪科刑有關之事實，翔實記載，然後於理由內逐一說明
其憑以認定之證據，並使事實認定與理由說明，互相適合，方為
合法。倘事實之認定與所採證據相齟齬，即有證據上理由矛盾之
違法。原判決認定被告於九十六年六月二十九日上午十一時五十
分許，在桃園縣蘆竹鄉○○路台茂購物中心附近，轉讓第一級毒
品海洛因予張雲鵬等情，雖於理由三說明被告於第一審、上訴審
及原審，對於轉讓海洛因予張雲鵬之事實，迭次自白不諱，且採
納證人張雲鵬於偵查、第一審及上訴審之證詞，為其佐證。然稽
之卷內資料，有關張雲鵬如何於九十六年六月二十九日向被告取
得海洛因一節，張雲鵬於警詢、偵查、第一審及上訴審似始終證
稱係於九十六年六月二十九日上午十一時五十分許，在桃園縣蘆
竹鄉○○路，向被告取得海洛因並即施用完畢（偵查卷第三十六
頁、第一一二頁；第一審卷第六十六頁、第八十六頁、第九十七
頁、第一二０頁；上訴卷第八十四頁）；被告於警詢、偵查及第
一審初始均否認有任何交付海洛因予張雲鵬之行為，嗣自九十六
年十一月十五日第一審審判期日起，則供稱「我有拿毒品海洛因
給他，但我忘記是不是他主動跟我要的」、「（你在何時、何地
拿毒品給張雲鵬）車上，是回到桃園下午五、六點時，在桃園市
○○路附近」（第一審卷第九十八頁、第九十九頁）；於上訴審
供稱「第一級毒品部分，我是請張雲鵬，但我沒有收錢。我祇是
要請他，並沒有要賣他」、「我是要請他，沒有要賣他。關於五
百元的事情，我不知道。五百元是張雲鵬自己說的」、「（中午
十一點五十分的事情對否）不對。我說的是下午五、六點的時候
。我沒有要賣給他」（上訴卷第六十三頁、第九十一頁）；原審
供稱「（有無於九十六年六月二十九日中午十一時五十分在蘆竹
鄉台茂購物中心附近，拿海洛因給張雲鵬）我是下午五、六點在
桃園寶慶路拿給他的，我是請他的」（原審卷第四十一頁）各云
云。被告所為供述若均無誤，似供稱係於九十六年六月二十九日
下午五時許在桃園市○○路交付海洛因予張雲鵬，與原判決事實
欄認定被告於九十六年六月二十九日上午十一時五十分許在桃園
縣蘆竹鄉○○路轉讓海洛因之相關時間、地點，俱非同一。原判
決以被告對於九十六年六月二十九日十一時五十分在桃園縣蘆竹
鄉○○路轉讓海洛因已自白不諱，與卷內證據即非相符。再被告
就其如何交付海洛因予張雲鵬，其中關於時間、地點部分之陳述
，與原判決認定張雲鵬取得海洛因之時間、地點既非相同，究竟
如何與張雲鵬所為不利被告指證具有關聯性而得採為補強證據，
原判決未為必要之說明，逕為不利被告之認定，亦有理由不備之
違誤。以上或為上訴意旨所指摘，或屬本院得依職權調查之事項
，應認原判決關於被告轉讓第一級毒品部分，仍有撤銷發回更審
之原因。
二上訴駁回（即被訴販賣第二級毒品）部分：
按刑事訴訟法第三百七十七條規定，上訴於第三審法院，非以判
決違背法令為理由，不得為之。是提起第三審上訴，應以原判決
違背法令為理由，係屬法定要件，如果上訴理由書狀並未依據卷
內訴訟資料，具體指摘原判決不適用何種法則或如何適用不當，
或所指摘原判決違法情事，顯與法律規定得為第三審上訴理由之
違法情形，不相適合時，均應認其上訴為不合法律上之程式，予
以駁回。本件原判決以公訴意旨略以：被告明知安非他命為毒品
危害防制條例所列之第二級毒品，不得非法持有、販賣，竟圖謀
不法利益，基於販賣之犯意，利用所使用之門號0000000
000號、0000000000號行動電話為聯絡工具，由購
買者撥打上開門號與其聯絡，以約定交貨地點、價錢、數量之方
式進行交易。徐徽鍵即循上開方式，先後於九十六年四月初，在
桃園縣蘆竹鄉○○路上麥當勞，以一千元之代價向被告購買安非
他命一小包，又於九十六年六月初，在桃園縣八德市○○路某處
，以一千元之代價向被告購買安非他命一小包。九十六年六月二
十九日晚間，被告及其兄林志鴻之女友陳怡如委請被告之友人徐
亦祿與張雲鵬同至桃園縣龜山鄉○○○路六十八號七樓Ｒ１林志
鴻之租屋處搬家，適徐徽鍵以甘英華之電話撥打上揭電話欲向被
告購買安非他命，被告即與徐徽鍵約在上開地點見面，經警循線
追查，於同日晚間二十時許，在上開地點查獲等情，因認被告涉
犯毒品危害防制條例第四條第二項販賣第二級毒品罪嫌等語。經
審理結果，認不能證明被告犯罪，因而撤銷第一審關於販賣第二
級毒品罪部分之科刑判決，改判諭知被告被訴販賣第二級毒品（
二罪）部分，均無罪，已詳敘其所憑之證據及其得心證之理由。
從形式上觀察，原判決此部分並無足以影響判決結果之違法情形
存在。檢察官上訴意旨略以：被告分別於九十六年四月初、同年
六月初販賣安非他命之事實，業據證人徐徽鍵於警詢時證述甚詳
，並經第一審勘驗該警詢筆錄之內容與徐徽鍵之實際陳述相符，
且於製作警詢筆錄之過程中，徐徽鍵並無不能自由陳述之情形，
徐徽鍵復查無有何設詞構陷被告之必要，縱有瑕疵，對於被告販
賣安非他命部分之主要基本事實之陳述，仍屬一致，堪信徐徽鍵
於警詢中之陳述應與事實相符。徐徽鍵於第一審雖改稱：九十六
年六月二十九日前往向甲○○借錢，因在甲○○、陳怡如租屋處
被警察毆打，始於警詢時供稱向甲○○買毒品，於製作筆錄之前
，警察先把筆錄打好，指示依電腦螢幕顯示之內容唸云云，然依
第一審勘驗警詢錄音光碟之結果，非屬實情，其多方推翻警詢中
之陳述以迴護被告，益徵警詢中所為不利被告之陳述，可信度甚
高。被告所為未販賣毒品予徐徽鍵之辯解，顯屬臨訟杜撰之詞，
委無可採。原判決未採信徐徽鍵於警詢時之陳述，復未說明其理
由，自有適用證據法則不當及理由不備之違法等語。按證據之憑
信力如何，事實審法院本有斟酌取捨之權。苟其取捨，不違反經
驗法則或論理法則，不得任意指為違法，而據為適法之第三審上
訴理由。經查，原審綜合卷內證人徐徽鍵於警詢、第一審與上訴
審之證詞，及第一審勘驗徐徽鍵警詢錄音內容等證據資料審酌判
斷結果，認定徐徽鍵於警詢時所為向被告購買安非他命之陳述具
有瑕疵，且於嗣後歷次訊問均否認有任何向被告購買安非他命之
情事，嗣後在第一審陳稱警詢筆錄內容非出於其任意性云云，固
無證據足以證明與事實相符，然其警詢筆錄既有瑕疵，已不足盡
信。並依憑甘英華載送徐徽鍵前往桃園縣龜山鄉○○○路六十八
號七樓Ｒ１處所之前，尚未與被告約定買賣安非他命之金額，且
徐徽鍵係於員警執行搜索之際以電話與被告聯絡等事實，說明被
告於員警執行搜索之際已無販賣之意思，即無從憑為被告販賣安
非他命予徐徽鍵之佐證，自不得僅以徐徽鍵具有瑕疵之證詞，遽
行推斷被告確有公訴意旨所指販賣安非他命予徐徽鍵之行為。認
為被告被訴販賣第二級毒品行為，犯罪均不能證明，已於理由內
論述綦詳（原判決理由八）。經核原判決就證據取捨與證據證明
力之判斷，俱未悖於通常一般之人日常生活經驗之定則或論理法
則，所為論述及說明，亦無當然違法之情形，自不得任意指摘其
為違法。再按施用毒品者所為向某人購買之供述，須有補強證據
擔保其真實性。良以施用毒品者供述之憑信性，本不及於一般人
，輒因與己利益攸關之事，無足以保證其供述無失真之虞。是本
院一貫之見解，認施用毒品者關於其向某人購買毒品之供述，須
無瑕疵可指，並有補強證據佐證擔保其具有相當程度真實性，始
得據以對他人為不利之認定。其所補強者，固非以事實之全部為
必要，然仍須與施用毒品者所為毒品交易之供述，具有相當程度
之關聯性，而得本於彼此間之相互作用，使一般人確信施用毒品
者關於毒品交易之供述為真實。至施用毒品者陳述之內容是否具
有矛盾或不一致等瑕疵，要屬於對陳述內容之評價，而施用毒品
者有無誣陷可能，或與所指販賣毒品者，彼此之間曾否存在重大
恩怨糾葛等情形，均與所指他人販賣毒品之社會基本事實無關聯
性，非得執為其所陳述他人犯罪事實之補強證據。上訴意旨以徐
徽鍵於警詢時之陳述可信度甚高，被告否認犯罪辯解並非可採等
詞，未具體指明有何補強證據足為徐徽鍵警詢時不利被告陳述之
佐證，指摘原判決關於被告販賣第二級毒品部分有適用證據法則
不當及理由不備等違法，查係就原判決已說明之事項或屬原審採
證認事職權之適法行使，任意指摘，難謂為適法之第三審上訴理
由。衡以上述之說明，應認檢察官就原判決關於販賣第二級毒品
罪部分之上訴違背法律上之程式，予以駁回。
據上論結，應依刑事訴訟法第三百九十七條、第四百零一條、第
三百九十五條前段，判決如主文。
中    華    民    國  九十九  年    七    月   十五   日
                      最高法院刑事第十二庭
                          審判長法官  黃  一  鑫
                                法官  張  春  福
                                法官  林  勤  純
                                法官  李  錦  樑
                                法官  陳  國  文
本件正本證明與原本無異
                                      書  記  官
中    華    民    國  九十九  年    七    月  二十三  日
                                                     m

司法院資訊處製作；財團法人民間司法改革基金會備份。
